臺灣板橋地方法院民事判決　　　　　　　　93年度建字第68號
原　　　告　榮民工程股份有限公司花東施工處
法定代理人　甲○○
訴訟代理人　劉志鵬律師
　　　　　　江如蓉律師
複 代理 人　吳世宗律師
被　　　告　怡昌建設有限公司
法定代理人　乙○○
訴訟代理人　賴重堯律師
上列當事人間返還保固金事件，本院於中華民國94年1 月10日言
詞辯論終結，判決如下：
    主  文
原告之訴及假執行之聲請均駁回。
訴訟費用由原告負擔。
    事實及理由
一、程序方面：
    原告起訴後，其法定代理人由李大庄變更為甲○○，並經新
    法定代理人甲○○具狀聲明承受訴訟，經核於法並無不合，
    應予准許。
二、原告主張：原告承攬被告「花蓮天祥商業大樓結構體新建工
    程部分工程」（下稱系爭工程），依工程合約第5條第3款之
    規定：「全部工程完工經甲方（即被告）正式驗收無誤並辦
    妥規定手續後，30日內由甲方付清工程尾款5%」。系爭工程
    已於民國89年1 月25日完工，並於89年10月26日正式驗收並
    辦理保固在案，原告於90年1月30日以（九0）花東工字第00
    457 號函表示工程業已順利完工驗收，請被告儘速依約給付
    （5%）工程尾款新臺幣（下同）2303萬3545元，然被告僅開
    立面額2103萬3545元，到期日為90年6月30日之支票1張（其
    後又於90年6 月29日委託立法委員李先仁向原告申請展期換
    票），故被告僅支付2103萬3545元，尚欠原告2,000,000 元
    之工程尾款未為給付，爰依工程合約之法律關係訴請被告給
    付如訴之聲明等語。併為聲明：1.被告應給付原告2,000,00
    0 元，及自89年11月26日起至清償日止，按年息百分之五計
    算之利息。2.原告願供擔保，請准宣告假執行。
三、被告則以：
  (一)依上開工程合約第5條第3款之規定，可知請求本件工程尾款
  　，應具備左列3 個條件：1.全部工程完工。2.經甲方（即被
    告）正式驗收無誤。3.辦妥規定手續。系爭工程尚未完工，
  　且迄未取得主管機關所核發之使用執照，因大樓必須向主管
  　機關（花蓮縣政府工務局）申報完工後，方能取得使用執照
  　。被告不可能參與驗收，倘若確已驗收完畢，則應有「驗收
  　單」或其他之書證可資證明，此項事實，自應由原告負舉證
  　之責。又所謂：辦妥規定之手續，係指「工程合約」第13條
    之規定，由乙方（即原告）出具「工程結算書」及「工程保
    固切結書」給甲方（即被告），甲方應出具「完工證明書」
    給乙方而言。本件無論是「工程結算書」或「工程保固切結
    書」，原告並未立具交給被告；反之，被告亦未開具「完工
    證明書」交付原告。故原告請求被告給付工程尾款5%之條件
    均尚未成就，其貿然起訴請求被告給付2,000,000 元之工程
    尾款，非有理由，應予駁回。
　(二)工程尾款自應包括在承攬報酬範圍之內，稽諸民法第490 條
    之規定自明。原告所屬安東施工所於89年6月5日以八九－Ｋ
    二三－○一八號函，略以：「請貴公司速予辦理變更設計、
    ．．．計價、驗收、結算等手續」等語，迄今已逾4 年，原
    告竟遲未行使其承攬報酬請求權（工程尾款），截至93年8
    月4日始向鈞院請求核發支付命令，已逾2年短期消滅時效期
    間。且依該函所示，系爭工程確未完工正式驗收，原告無權
    向被告請求給付本件工程尾款等語，資為抗辯。併為答辯聲
    明：1.原告之訴及其假執行之聲請均駁回。2.如受不利判決
    ，請准供擔保免為假執行。
四、兩造均不爭執之事實：
  (一)原告承攬被告系爭工程，並訂立工程合約。
　(二)工程尾款尚有2,000,000元未付。
  (三)依工程合約第5條第3款之規定，請求本件工程尾款，應具備
    左列3 個條件：1.全部工程完工。2.經被告正式驗收無誤。
    3.辦妥規定手續。
  (四)所謂：辦妥規定之手續，係指工程合約第13條之規定，原告
  　出具工程結算書及工程保固切結書給被告，被告出具完工證
    明書給原告。
五、原告主張：系爭工程已完工、驗收及辦妥規定手續（即原告
  　出具工程結算書及工程保固切結書給被告，被告出具完工證
    明書給原告），被告應依工程合約第5條第3款之規定給付餘
    欠之工程尾款2,000,000 元等語。被告則辯稱：系爭工程尚
    未完工、驗收及辦妥規定手續（即原告出具工程結算書及工
    程保固切結書給被告，被告出具完工證明書給原告），原告
    請求被告給付工程尾款5%之條件均尚未成就，其請求被告給
    付2,000,000 元之工程尾款，非有理由等語。因此，本件兩
    造爭執點厥在於：系爭工程是否已完工、驗收及辦妥規定手
    續（即原告出具工程結算書及工程保固切結書給被告，被告
    出具完工證明書給原告），得依工程合約第5條第3款之規定
    請求被告給付2,000,000 元之工程尾款？經查：
  (一)按民事訴訟如係由原告主張權利者，應先由原告負舉證之責
  　，若原告先不能舉證，以證實自己主張之事實為真實，則被
  　告就其抗辯事實即令不能舉證，或其所舉證據尚有疵累，亦
  　應駁回原告之請求。又請求履行債務之訴，除被告自認原告
  　所主張債權發生原因之事實外，應先由原告就其主張此項事
  　實，負舉證之責任，必須證明其為真實後，被告於其抗辯事
  　實，始應負證明之責任，此為舉證責任分擔之原則（最高法
  　院17年上字第917號、43年臺上字第377號判例意旨參照）。
    本件原告主張「系爭工程已完工、驗收及辦妥規定手續（即
    原告出具工程結算書及工程保固切結書給被告，被告出具完
    工證明書給原告）」之事實，既為被告所否認，則原告自應
    就此積極有利之事實負舉證責任。
  (二)原告主張：原告於90年1月30日以（九0）花東工字第00457
    號函表示工程業已順利完工驗收，請被告儘速依約給付（5%
    ）工程尾款2303萬3545元，然被告僅開立面額2103萬3545元
    ，到期日為90年6月30日之支票1張（其後又於90年6 月29日
    委託立法委員李先仁向原告申請展期換票），故被告僅支付
    2103萬3545元，尚欠原告2,000,000 元之工程尾款未為給付
    等語，並提出工程合約、原告90年1月30日（九0）花東工字
    第00457 號函、面額2103萬3545元到期日為90年6 月30日之
    支票、申請函為證（見本院支付命令卷第3頁至第7頁、本院
    卷第46頁至第49頁），且為被告所不爭執，固應信為真實。
    惟查，原告於89年6月5日函被告就系爭工程速予辦理變更設
    計，新增項目、計價、驗收、結算等手續，此有被告提出原
    告89年6月5日八九－Ｋ二三－○一八號函為證（見本院卷第
    57頁），且為原告所不爭執，亦應信為真實，足見系爭工程
    於斯時尚未驗收。事後原告雖於90年1月30日以（九0）花東
    工字第00457 號函向被告表示工程業已順利完工驗收，經被
    告支付系爭工程5%工程尾款2303萬3545元其中之2103萬3545
    元，尚欠原告2,000,000 元之工程尾款，但在被告否認系爭
    工程已全部完工、驗收之情形下，殊難僅憑被告已支付系爭
    工程5%工程尾款2303萬3545元其中之2103萬3545元之事實，
    即認「系爭工程已完工、驗收」，且原告亦未提出任何積極
    證據證明之，而上開原告90年1月30日（九0）花東工字第00
    457 號函乃原告片面之詞，並非經兩造確認之文件，尚不足
    以證明「系爭工程已完工、驗收」之事實。再者，被告既否
    認系爭工程已辦妥規定手續，而原告雖提出工程保固切結書
    一張（見本院支付命令卷第8 頁）為證，但經被告否認收受
    （見本院卷第60頁），則在原告未提出任何積極證據證明被
    告已收受上開工程保固切結書之情形下，自難認被告已收受
    上開工程保固切結書。此外，原告亦未就原告已出具工程結
    算書給被告及被告已出具完工證明書給原告之事實加以舉證
    ，自難認「系爭工程已辦妥規定手續」。是原告主張系爭工
    程已完工、驗收及辦妥規定手續，而依工程合約第5條第3款
    之規定請求被告給付工程尾款2,000,000 元等語，即屬無據
    。
六、被告辯稱：原告自89年6月5日函被告，略以：「請貴公司速
　　予辦理變更設計、．．．計價、驗收、結算等手續」等語，
　　迄今已逾4 年，原告竟遲未行使其承攬報酬請求權（工程尾
　　款），截至93年8月4日始向鈞院請求核發支付命令，已逾2
　　年短期消滅時效期間等語，經查，系爭工程尚未完工、驗收
　　及辦妥規定手續，已如前述，則原告尚不得依工程合約第5
　　條第3款之規定，向被告請求給付工程尾款2,000,000元，顯
　　無原告之工程尾款請求權時效進行之問題，是被告所辯，尚
　　有誤會，要不可取。
七、從而，原告依工程合約第5條第3款之規定，請求被告給付2,
　　000,000 元，及自89年11月26日起至清償日止，按年息百分
　　之五計算之利息，為無理由，應予駁回。又原告之訴既經駁
　　回，其假執行之聲請即失所附麗，應併予駁回。
八、本件事證已臻明確，兩造其餘攻擊、防禦方法及舉證，經本
　　院審酌後，認對於判決結果均無影響，爰不一一論述，併此
　　指明。
據上論結，本件原告之訴為無理由，依民事訴訟法第78條，判決
如主文。
中　　華　　民　　國　　94　　年　　1 　　月　　24　　日
                  民事第一庭    法  官  楊千儀
以上正本證明與原本無異。
如對本判決上訴，須於判決送達後20日內向本院提出上訴狀（需
按他造人數附繕本）。
中　　華　　民　　國　　94　　年　　1 　　月　　24　　日
                                書記官  陳春銘
